最高法院民事判決　　　　　　　　　　　　　　　　九十一年度台上字第九八五號
　　上　訴　人　財團法人台北市私立大誠高級中學
　　法定代理人　李顯榮
　　訴訟代理人　何邦超律師
　　上　訴　人　戊○○
　　　　　　　　己○○
　　　　　　　　庚○○
　　　　　　　　乙○○
　　　　　　　　甲○○
　　　　　　　　丁○○
　　　　　　　　丙○○
　　共　　 同
　　訴訟代理人　吳玲華律師
　　　　　　　　林士祺律師
右當事人間請求返還土地等事件，兩造對於中華民國八十九年七月十二日台灣高等法
院第二審判決（八十八年度重上字第四七六號），各自提起上訴，本院判決如左：
    主  文
原判決廢棄，發回台灣高等法院。
    理  由
本件上訴人財團法人台北市私立大誠高級中學（下稱大誠高中）主張：坐落台北市○
○區○○段三小段第一三六地號土地（下稱系爭土地）為兩造共有，伊應有部分為二
分之一。對造上訴人戊○○、己○○、庚○○、乙○○、甲○○、丁○○、丙○○（
下稱戊○○等七人）及戊○○未經伊及前手之同意，分別於系爭土地上如第一審判決
附圖（下稱附圖）Ａ１及Ｃ所示部分種植竹林及菜瓜棚，侵害伊及其他共有人之權利
等情，爰依物上請求權、共有物返還請求權，求為命(一)對造上訴人戊○○等七人將系
爭土地上如附圖Ａ１所示部分之竹林面積一百六十二點三八平方公尺之地上物除去並
將該土地返還於伊及其他共有人。(二)對造上訴人戊○○將附圖Ｃ部分所示面積五十三
點二二平方公尺之土地返還於伊及其他共有人之判決。
上訴人戊○○等七人則以：伊之被繼承人謝水及訴外人謝甘治於民國二十六年間取得
系爭土地及同段一三七、一三八、一四七號土地，應有部分各二分之一，約定系爭土
地、一三七號土地一部分及一三八號土地由謝水管理使用；一三七號土地另一部分及
一四七號土地則由謝甘治管理使用。伊為謝水之繼承人，依此分管協議，自有權使用
系爭土地。對造上訴人大誠高中之前董事向謝甘治購買其應有部分時，已經被告知有
分管契約存在，大誠高中嗣經贈與取得系爭土地，亦知有分管之存在，自應受該分管
契約之拘束。又如附圖Ａ１所示部分之竹林為不動產之出產物，屬共有人全體共有，
大誠高中無權請求除去；而附圖Ｃ所示地上之菜圃及瓜棚業經戊○○除去，大誠高中
請求戊○○交還該部分土地，欠缺權利保護要件等語，資為抗辯。
原審維持第一審所為兩造各一部勝訴，一部敗訴之判決，駁回兩造之上訴，無非以：
上訴人大誠高中主張系爭土地為兩造共有，伊應有部分為二分之一，上訴人戊○○等
七人占有如附圖所示Ａ１部分一六二‧三八平方公尺種植竹木；上訴人戊○○占有附
圖所示Ｃ部分搭建有菜瓜棚，面積五三‧二二平方公尺之事實，業據提出土地登記謄
本為證，並經第一審法院勘驗現場查明並會同地政機關測量屬實，有勘驗筆錄及複丈
成果圖可稽，且為上訴人戊○○等七人所不爭，堪信為真實。系爭土地自三十六年間
起由謝甘治、謝水取得而共有，而謝甘治長期以來耕作系爭土地「上半段」，「下半
段」則由謝水耕作之事實，業經證人謝金章、謝良川、蘇治證述屬實，且經第一審法
院勘驗結果：系爭土地毗鄰之一三七地號土地上以兩棵相思樹為界，系爭土地上豎有
十平方公尺之墳墓，墓碑上刻有謝水之墓等情，並有照片足憑，則以三十六年間之民
情觀之，謝水、謝甘治對於分管系爭土地之事實縱無明示之合意，亦有默示之承認，
堪認謝水、謝甘治就系爭土地有分管契約存在。雖證人謝良川證稱其父謝甘治將土地
賣竣，曾告知其將系爭土地「上半段」出售予大誠高中；證人謝金章、高新助亦證稱
大誠高中買地前曾前往查看云云。惟各該證人於大誠高中或其前手購買系爭土地時，
均未在場親自見聞謝甘治將分管之情事告知大誠高中之前手，故其證言尚不足證明大
誠高中或其前手知有分管契約存在。且系爭土地於買受前與同段毗鄰之土地耕作之樣
態既無顯著之不同，而系爭土地除有謝水之墳墓外，並無明顯事實足認大誠高中之前
手可得知有分管契約存在，尚難謂大誠高中應受分管契約之拘束。且大誠高中係一財
團法人，其於受讓系爭土地後，由學生使用系爭土地通行之事實，為戊○○等七人所
不爭，則兩造既均使用系爭土地，而非專供戊○○等七人使用，亦無大誠高中默示同
意戊○○等七人使用系爭土地之情形。戊○○等七人縱係依分管契約占有使用系爭土
地如附圖所示Ａ１部分，惟於大誠高中受讓系爭土地後，戊○○等七人既未經共有人
全體之同意，再繼續占有使用，即屬無正當權源。又上開土地上之竹林係戊○○等七
人之被繼承人栽植之事實，為兩造所不爭。該地上竹林為系爭土地之出產物，依民法
第六十六條第二項規定，屬土地共有人全體共有，大誠高中未經共有人全體之同意，
依同法第八百十九條規定，自不得本於所有權之請求除去該地上物。再如附圖所示Ｃ
部分，上訴人戊○○搭建之菜瓜棚，業經戊○○於第一審言詞辯論終結前拆除，則大
誠高中主張戊○○以實力支配系爭土地Ｃ部分，即屬無據；大誠高中復不能證明戊○
○以何方式占有該部分土地，其請求戊○○將該部分土地返還大誠高中及共有人全體
，亦屬欠缺權利保護要件。從而，大誠高中基於共有物返還請求權，請求戊○○等七
人返還系爭土地如附圖所示Ａ１部分予伊及共有人全體，為有理由，應予准許。其請
求為戊○○等七人將系爭土地上如附圖Ａ１所示部分之竹林之地上物除去及請求上訴
人戊○○將附圖Ｃ部分所示面積五十三點二二平方公尺之土地返還伊及其他共有人，
非有理由，不予准許等詞，為其判斷之基礎。
按各共有人按其應有部分，對於共有物之全部有使用收益之權，共有人對共有物之特
定部分使用收益，仍須徵得他共有人全體之同意，如共有人不顧他共有人之利益，而
就共有物之全部或一部任意占用收益，即屬侵害他共有人之權利，他共有人得本於所
有權請求除去其妨害或請求向全體共有人返還占用部分。查系爭土地為兩造共有，上
訴人戊○○等七人占用系爭土地如附圖Ａ１所示部分種植竹林，並無正當權源，為原
審合法認定之事實，且原審又認定地上之竹林為土地之出產物，屬該土地之部分。則
戊○○等七人既無權使用系爭土地之特定部分，揆諸上開說明，上訴人大誠高中似非
不得本於共有人之地位請求戊○○等七人除去在系爭土地如附圖所示Ａ１部分內之竹
林。乃原審竟認該地上之竹林為該土地之出產物，屬土地共有人全體共有，就此部分
而為上訴人大誠高中敗訴判決，已有未當。又無權占有土地之人，縱已除去地上物，
惟在其拋棄占有前，非可謂其對土地之無權占有即變為合法占有，進而得拒絕交還土
地。本件上訴人戊○○無權占有系爭土地如附圖所示Ｃ部分搭建有菜瓜棚，既為原審
所認定，則縱戊○○已將所搭建之菜瓜棚拆除，倘其尚未拋棄占有該土地，仍不能因
此即謂應其交付該部分土地予上訴人大誠高中之義務已消滅。原審未遑詳查審認上訴
人戊○○有無拋棄其占有，遽認上訴人大誠高中不得請求戊○○返還附圖Ｃ部分所示
土地，亦有未合。再者上訴人大誠高中係由其前手及謝甘治輾轉取得系爭土地，謝水
、謝甘治就系爭土地有分管契約存在，亦為原審所合法認定。則上訴人戊○○等七人
一再辯稱：汪聖農、武默君、丁德先為大誠高中之前董事，汪聖農等於五十六、七年
購買系爭土地之應有部分時即明知有此分管契約。且分管界限以上樹林較多，以下則
為竹林較多，與系爭土地現狀相同；汪聖農等當年向謝甘治購買系爭土地時，當然看
過現場，知悉兄弟之分管狀態，該分管狀態繼續維持至今，已二十餘年。而汪聖農購
得該土地旋不久即捐贈予大誠高中，大誠高中亦明知分管契約之存在。況系爭土地在
學校旁，大誠高中每日可見，不能謂無法知悉。其知悉並對目前所實際上劃定使用範
圍，及占有管理之部分，互相容忍，歷有二十年有餘，顯係同意並尊重此分管契約之
約定（見第一審卷第二○六頁）；大誠高中之前董事汪聖農、武默君、丁德先於受讓
土地時，已得知一三六地號土地早於此之前，其上已有謝水之墓碑。又「上、下半段
」林相顯然不同；大誠高中自受贈系爭土地迄今二十餘年以來，均於該地鄰旁設校舍
，自對系爭土地實際使用狀況，知之甚詳；是大誠高中之前手汪聖農、武默君、丁德
先或大誠高中，於受讓系爭土地時，自應當可得而知謝水，謝甘治間分管協議之事實
等語（見原審卷第五九頁、第二○六頁）不失為重要攻擊防禦方法。原審亦復認定系
爭土地毗鄰之一三七號土地上以兩棵相思樹為界，及證人謝良川證稱其父謝甘治將土
地賣竣時，曾告知其將「上半段」土地出售予大誠高中；證人謝金章、高新助亦證稱
大誠高中買地前曾前往查看土地等情，倘非虛妄，則上訴人大誠高中因輾轉取得系爭
土地所有權，原有分管契約自對其仍應繼續存在。上訴人戊○○等七人上開所辯是否
毫無足取？即尚非無斟酌餘地。原審疏未詳細研求，遽命上訴人戊○○等七人應返還
系爭土地如附圖所示Ａ１部分予大誠高中及共有人全體，亦有可議。兩造上訴論旨，
分別指摘原判決關於不利於己部分為不當，求予廢棄，非無理由。
據上論結，本件兩造上訴均為有理由。依民事訴訟法第四百七十七條第一項、第四百
七十八條第一項，判決如主文。
中      華      民      國    九十一    年      五      月    二十三    日
                              最高法院民事第五庭
                                  審判長法官  朱  錦  娟
                                        法官  顏  南  全
                                        法官  蘇  達  志
                                        法官  許  澍  林
                                        法官  葉  勝  利
      右正本證明與原本無異
                                              書  記  官
中      華      民      國    九十一    年      六      月      四      日
